【裁判字號】    89,訴,166
【裁判日期】    890518
【裁判案由】    違反山坡地保育利用條例
【裁判全文】
臺灣基隆 地方法院刑事判決                          八十九年度訴字第一六六號
    公  訴  人  臺灣基隆地方法院檢察署檢察官
    被      告  甲○○
右列被告因違反山坡地保育利用條例案件，經檢察官提起公訴 (八十八年度偵字第七
０一四號)，本院判決如左：
    主  文
甲○○在公有山坡地未經同意擅自占用，致生水土流失未遂，免刑。
    事  實
一、甲○○於民國八十八年九月五日在其所有坐落台北縣雙溪鄉○○○○段第七八
    、七九、七一地號土地上興建水泥圍牆，其明知上開第七八、七九地號
    土地間坐落有未登記之國有土地非屬其所有，且上開公有之土地業經行政院核定
    及台灣省政府公告劃定為山坡地範圍，竟未經同意，僱請不知情之工人擅自占用
    附圖所示之國有未登記地，並架設鋼筋興建水泥圍牆面積達一˙一二三二平方公
    尺，幸未致生水土流失。
二、案經台北縣警察局瑞芳分局報告台灣基隆地方法院檢察署檢察官偵查起訴。
    理  由
一、訊據被告甲○○矢口否認有前揭犯行，辯稱渠僱工興建時並未知悉占用國有未登
    記土地，並無犯罪之故意云云。惟查被告於附表所示國有未登記土地上占用並興
    建水泥圍牆，面積達一˙一二三二平方公尺等情，業據台灣基隆地方法院檢察署
    檢察官至現場勘驗屬實，並囑託台北縣瑞芳地政事務所至現場測量明確，有該勘
    驗筆錄、土地複丈成果圖、土地登記簿謄本三紙及現場照片九張在卷可稽，且前
    開地號土地係經臺灣省政府公告核定之屬於水土保持法及山坡地保育利用條例所
    稱之山坡地，亦有臺灣省政府於民國（下同）八十六年十月八日以八六府農水字
    第一六八八六七號公告暨所附臺灣省山坡地範圍地段明細表（訂正後）一紙可參
    。而被告於偵查中亦不諱言興建圍牆前曾請人測量過等語，則對於其所有坐落台
    北縣雙溪鄉○○○○段第七八、七九地號間存有該筆未登記之國有土地之事
    實，顯難諉為不知，竟仍執意於該處興建水泥圍牆，其有犯罪之故意至明。再者
    ，被告所興建之水泥圍牆，經基隆市政府會勘結果，因占用之面積極微，並無發
    現有致生水土流失或損壞水土保持之處理與維護設施之情形，有台北縣政府八九
    北府農土字第一三四三八一號函在卷可稽，顯見被告所為之行為，尚未造成水土
    流失，綜上所述，本件事證明確，被告犯行堪以認定，應予依法論科。
二、核被告甲○○在公有山坡地擅自占用開挖，但尚未致生水土流失實害之行為，係
    犯山坡地保育利用條例第三十四條第一項之在公有山坡地內擅自占用罪及水土保
    持法第三十二條第四項、第一項之在公有山坡地未經同意擅自占用未致生水土流
    失之未遂罪。被告所犯之上開山坡地保育利用條例第三十四條第一項及水土保持
    法第三十二條第四項、第一項二罪間屬法規競合，依法規競合之後法優於前法原
    則，應依水土保持法第三十二條第四項、第一項之在公有山坡地未經同意擅自占
    用開挖整地未致生水土流失之未遂罪論處，公訴意旨漏未斟酌此點，而認被告係
  犯山坡地保育利用條例第三十四條第一項之罪，尚有未洽，惟其基本社會事實同
    一，本院自應予審理，並變更其起訴法條。又被告擅自占用公有山坡地之行為，
    均以山坡地之利用使用為目的，是其罪質自含括竊佔之意義，為刑法竊佔罪之狹
    義、特別規定，依法規競合之狹義法優於廣義法原則，仍應依水土保持法第三十
    二條第四項、第一項之在公有山坡地未經同意擅自占用開挖整地未致生水土流失
    之未遂罪論處。被告羅文祥已著手於犯罪行為之實施，而未致水土流失，為未遂
    犯，應依刑法第二十六條前段之規定減輕其刑。被告利用不知情、年籍不詳之工
    人興建圍牆，為間接正犯。又查被告於本案遭舉發後隨即停止興建之行為，並拆
    除水泥圍牆盡力恢復土地原狀等情，此有現場照片二張附卷可稽，且渠所占用之
    面積極少僅有一˙一二三二平方公尺，所生損害不大，本院因認被告因不諳律法
    ，一時失慮致罹刑章，而其所犯係最輕法定本刑為有期徒刑六月以上之罪，衡諸
    其犯罪情狀尚屬輕微，犯罪動機亦可堪憫恕，顯有情輕法重之情，爰依同條文但
    書之規定諭知免刑之判決。
據上論斷，應依刑事訴訟法第二百九十九條第一項但書、第三百條，水土保持法第三
十二條第四項、第一項，刑法第十一條前段、第二十六條，判決如主文。
本案經檢察官林禎森到庭執行職務。
中      華      民      國    八十九    年      五      月     十八     日
                                  臺灣基隆地方法院刑事第三庭
                                      法  官


司法院資訊處製作；財團法人民間司法改革基金會備份。
